【裁判字號】    89,判,2383
【裁判日期】    890627
【裁判案由】    新型專利舉發
【裁判全文】
行  政  法  院  判  決                          八十九年度判字第二三八三號
    原      告  甲○○
    訴訟代理人  乙○○
    被      告  經濟部智慧財產局
右當事人間因新型專利舉發事件，原告不服行政院中華民國八十八年四月二日台八十
八訴字第一三三一九號再訴願決定，提起行政訴訟。本院判決如左︰
    主  文
原告之訴駁回。
    事  實
緣關係人謝宣齊於民國八十四年八月十七日以其「子母管按摩水床」係包括一水袋含
有一水室，其內充以水；多數母管並列連設於水袋中，各母管之相對兩端呈開口，連
設於水袋上層壁與底層壁之間，各母管內界定一水壓室與水袋之水室相連通；多數子
管連設於母管內，各子管兩端封閉，其內界定一空氣（氣壓）室充灌空氣以增其浮力
，各子管藉充氣裝置加以充氣；一裡層空氣囊袋連設於水袋之外緣；一外層空氣囊袋
連設於裡層空氣囊袋之外緣等情，向被告申請新型專利，經被告編為第000000
00號審查，准予專利，於公告期滿審查確定後，發給新型第一一四三一一號專利證
書。嗣原告以本案申請專利範圍第一項之構造與申請在先並經核准專利之第0000
0000號「內含氣囊的水床改良結構」及第00000000號「水床氣邊隔層之
改良構造」新型專利案（以下分別稱引證一及二）相同，附屬項之構造屬習知技術之
附加，未能增進功效，有違專利法第九十八條第一項第一款、第二款及第二項規定云
云，對之提出舉發。案經被告審查，為本案舉發不成立之審定，發給八十七年六月二
十四日台專（判）○六○○六字第一二一一七九號專利舉發審定書。原告不服，提起
訴願、再訴願，均遭駁回，遂提起本件行政訴訟。茲摘敘兩造訴辯意旨如次：
原告起訴意旨略謂：一、按專利法第九十八第一項第二款規定：「凡可供產業上利用
之新型，無下列情事之一者，得依本法申請取得專利：．．．二、有相同之發明或新
型申請在先經核准者。」同條第二項規定：「新型係運用申請前既有之技術或知識，
而熟悉該項技術者所能輕易完成且未能增進功效時，雖無前項情事，仍不得依本法申
請取得新型專利。」又判斷二專利是否相同時，應就其實質所運用之技術手段、產生
功效，及其目的逐一比較，茍實質之技術手段、功效、目的相同，雖表面形式不同，
仍難謂非相同，此審查基準迭經大院著有多判例可稽。二、本案實質上結構分別與引
證一、二予以組合為一，但其組合僅為單純之組合。對二者結合之手段並無創新，亦
無額外功效之增進。茲分述如下：本案之水床本體，水袋內設有相通之母管，而水
袋與母管間，並無功能之區別，實質上為「同一」。另母管內連設有灌充空氣之子管
，此等結構與引證一之於水床袋體內，分設有氣囊（相等於子管）及水通道（相等於
母管及水袋），實質上為相同。蓋二者所運用之技術手段皆為水袋內設置氣囊（或灌
氣之子管），而其間之連接方式，亦屬相同；所形成之功效及目的，亦皆為使水床內
增設有氣囊，可使水容量減少及利用來達成緩衝之功效，故二者實質為相同。雖本案
結構形式上，多了一層母管，但如前述並參酌附件圖示，本案之母管與水袋及子管三
者之間，從水床之整體來看，並無任何功能存在，如欲強論其功效，僅為將水袋內區
隔為複數水道而已，但此點亦與引證一之複數水道之複數橫隔膜相同，故二者實為相
同。本案水床袋體邊所設置之空氣護邊，參照附件圖示，亦相當清楚可知，與引證
二之氣囊護邊，根本為同一，差異僅在一設置二組，而另一設置一組，而設置一或二
組在技術手段上並無新穎，且為單純之附加。本件引證一、二皆屬較本案申請在先
且經核准之前案，而本案之結構實質上與引證一、二為相同，實已有違前揭專利法第
九十八條第一項第二款之規定。原決定及原處分論斷，皆以引證一案與本案相較，
欠缺引證二之結構，而引證二與本案相較亦欠缺引證一之結構，故認二者並非相同，
唯從附件圖示可知，本案之水床袋體內結構與空氣護邊結構關係，二者之間並無在功
能上或技術手段上構成不可分離之必要性，故僅為單純之附加。因此，此二種結構之
結合，非屬本案之創新，原決定及原處分對此，並未針對專利法第九十八條第二項予
以論斷，實屬非法。綜上所述，原決定及原處分均屬違法，請判決撤銷，命被告再為
適法之處分，以維法制等語。
被告答辯意旨略謂：本案係多數母管並列於水袋中，子管再連設於母管內，與引證一
於袋體內設隔膜以形成氣囊、水袋及水通道之構造不同；另本案水袋外緣設裡層空氣
囊袋及外層空氣囊袋之構造與引證二於水床四周設氣邊層不同；難謂本案係引證一、
二之單純組合，亦非袋體內結構與空氣護邊之單純附加而已。又引證一一、二之公告
日期晚於本案專利申請日，並非本案申請前已公開之既有技術，不能據以主張本案係
運用申請前既有之技術或知識，而為熟習該項技術者所能輕易完成且未能增進功效者
。從而本案無違專利法第九十八條第一項第一、二款及第二項之規定，原處分並無違
法，請駁回原告之訴等語。
    理  由
按對物品之形狀、構造或裝置之創作或改良，且可供產業上之利用者，得申請取得新
型專利，為專利法第九十七條及第九十八條第一項前段所明定。又核准專利之新型，
任何人認有違反專利法第九十七條至第九十九條規定，應撤銷其新型專利權者，依同
法第一百零五條準用第七十二條規定，得附具證據，向專利專責機關舉發之；從而有
無應撤銷新型專利權之情事，依法應由舉發人負舉證責任。查本件原告不服被告八十
七年六月二十四日台專（判）○六○○六字第一二一一七九號專利舉發審定書，循序
提起行政訴訟，主張引證一於水床袋體內形成複數氣囊、水袋及水通道，與本案設置
子管、母管、水室之技術內容及功效相同，引證二於水床四周設一氣囊層形成空氣護
邊，氣邊層兩端按著於床面上下皮層，形成一空氣間以分隔防護水袋與空氣護邊，與
本案設外層、裡層空氣囊袋之功效並無二致，本案純係引證一、二之組合而已，並無
創新及額外功效之增進；又引證一及二之申請日均早於本案申請日，且經核准專利，
係屬相同之新型申請在先經核准者；本案顯有專利法第九十八條第一項第二款及第二
項之情事，請撤銷其新型專利權云云。經查引證一主要係於袋體內間隔設有複數條隔
膜，以形成氣囊、水袋及水通道，每一氣囊間設數條導管相互連接導通，本案則以多
數母管並列於水袋中，母管內之水壓室與水袋之水室相連通，子管連設於母管內，二
者構造不同，且引證一並無本案設裡層空氣囊袋以調節水壓及硬度，暨以外層空氣囊
袋作為水床護框之構造及功效。引證二係於水床之上、下皮層內設數道隔層，並於水
床四周設一氣邊層，以形成一空氣護邊，其與本案水袋外緣設裡層空氣囊袋及外層空
氣囊袋之構造不同，且無本案多數子管連設於母管內之構造（以上參見附圖）。引證
一及二皆與本案申請專利範圍第一項之構造不同，自非相同之新型。經濟部於訴願、
再訴願階段，曾將本案及引證一、二等相關資料，送請財團法人工業技術研究院機械
工業研究所陳述意見，亦認本案非引證一、二之單純組合，本案與引證一、二構造不
同等語，該所係學術研究機構，具專業知識，所陳意見又未違反法令及論理法則，自
堪採用。又引證一及二之公告日晚於本案申請日，無法證明本案係運用申請前既有之
技術而不具進步性。綜上所述，本案尚無專利法第九十八條第一項第二款及第二項之
情事，被告因此為本案舉發不成立之審定，訴願、再訴願定，遞予維持，經核均無不
合。原告復執前詞，提起本件訴訟，仍難認有理由，應予駁回。
據上論結，本件原告之訴為無理由，爰依行政訴訟法第二十六條後段，判決如主文。
中    華    民    國     八十九      年      六      月     二十七      日
                    行 政 法 院 第 一 庭
                                審 判 長 評  事      黃  綠  星
                                         評  事      藍  獻  林
                                         評  事      黃  璽  君
                                         評  事      廖  宏  明
                                         評  事      鄭  忠  仁
右  正  本  證  明  與  原  本  無  異
                                         法院書記官  邱  彰  德
中    華    民    國     八十九      年      六      月     三十        日


司法院資訊處製作；財團法人民間司法改革基金會備份。
